臺灣高等法院民事判決　九十年度家上字第三三一號
　　　上　訴　人　甲○○
　　　送達代收人　蕭萬龍
右當事人間履行同居事件事件，上訴人對於中華民國九十年九月二十四日臺灣桃園
地方法院九十年婚字第三三四號第一審判決提起上訴，本院判決如左：
　　　主　　　文
上訴駁回。
第二審訴訟費用由上訴人負擔。
　　　事　　　實
甲、上訴人方面：
壹、聲明：
一、原判決廢棄。
二、右廢棄部分命被上訴人與上訴人履行同居。
貳、陳述：除引用原判決書之記載外，補稱：
一、兩造於八十年四月十八日結婚，婚後向他人賃屋居住楊梅鎮，嗣於八十四年三月
　　間搬至龍潭高原村中原路二段三七六號二樓表哥家居住，於八十七年五月間遷入
　　上訴人購買之龍潭高原村中原路三七八巷十一號五樓居住。後因付不起貸款，上
    訴人即遷至楊梅鎮萬大號一一六巷三六號八樓上訴人父母家居住，並將被上訴人
    及兩造所生子女戶籍均遷至父母家。
二、實際上，上訴人於龍潭高原村中原路三七八巷十一號五樓自宅及父母家均有居住
    。
三、本件履行同居地上訴人變更為「桃園縣龍潭鄉○○村○○路○段三七八巷十一號
　　五樓」。
參、證據：除引用原審立證方法外，補提：戶籍謄本一份。
乙、被上訴人方面：
壹、聲明：上訴駁回。
貳、陳述：除引用原判決書之記載外，補稱：
一、被上訴人並非不履行同居義務，乃因於八十九年七月間，甲○○曾多次警告已將
　　房子賣掉，並恐嚇本人說無法再住此地，而且又說憑什麼本人可以住他的房子（
　　本人於民國八十年起，曾在他父親的工廠工作五年，工資全由甲○○保管，八十
　　七年以他的名字買下此房子）八十九年七月底左右，有買主兩次來看房子，並催
　　促我們儘快搬家，因買主說她已付定金買下房子，並已準備請師傅來裝潢。（買
　　主說她是甲○○二哥的朋友），八十九年八月八日，甲○○再次告知八月十日將
　　有新屋主要搬進來，他已收對方的訂金無法反悔，而且門鎖會被換掉，將無法進
　　入，所有東西會被丟掉，叫我趕快準備搬家，因此本人只好在八月九日匆忙請朋
　　友將必要物品搬離。事隔多月由鄰居朋友得知甲○○仍住在原來的房子。
二、九十年三月本人收到律師的存證信函，內容與事實完全不符合：（1.他本人並未
    與他母親居住2.本人並非無故離家出走3.並非音訊全無）當本人詢問其律師，得
    知甲○○的目的是要離婚。但是甲○○卻一再強調只是要本人與他一同和他父母
    及兄嫂等人同住。但透過朋友詢問其母親願意讓本人回去同住否？回答是說不適
    合。事後才明白原來甲○○並未搬回去與其父母同住，所以其母親才不同意本人
    回去與她同住。本人不得已只好自己租房子，租好之後曾邀請他過來同住，但他
    不願意。
三、九十一年一月二日開庭，法官曾勸告我搬回原來的房子與他同住。但是甲○○雖
　　然口口聲聲請本人搬回去同住，但覺得沒保障，擔心隨時會被迫搬家，目前希望
　　甲○○搬來與我同住，若真不願意，希望維持目前現狀待雙方更成長之後，看能
　　否再共同生活。
參、證據：引用原審立證方法。
　　　理　　　由
一、上訴人主張兩造於八十年四月十八日結婚，現兩造戶籍均設於桃園縣楊梅鎮○○
    里○○鄰○○路一一六巷三六號八樓，詎被上訴人竟在聽聞上訴人父母親將來同
    住，竟無故於八十九年八月九日偕兩造子女季家安及季家蒂離家出走，經上訴人
　　於九十年三月二十七日以存證信函請其返家履行同居，被上訴人亦拒不返家，爰
　　依法請求被上訴人應與上訴人履行同居義務等語。
　　被上訴人對兩造於八十年四月十八日結婚之情及其現未與上訴人同居等情不爭執
　　。惟否認係其不履行同居義務，辯以兩造原偕子女季家安、季家蒂共同居住於上
　　訴人所有桃園縣龍潭鄉○○村○○路○段三七八巷十一號五樓，嗣於八十九年七
　　月間，上訴人多次警告其已將房子賣掉，八十九年七月底左右，有自稱買主者兩
　　次前來看房子，並催促其儘快搬家，上訴人說要搬去與上訴人父母同住，惟上訴
　　人父母房子很小，又打麻將、抽煙，僅有一個房間給渠等使用，且與上訴人二哥
　　二嫂同住，被上訴人認該處不適宜小孩居住，而不同意搬去與上訴人父母同住。
　　八十九年八月八日，上訴人再次謂八月十日將有新屋主要搬進來，他已收對方訂
　　金無法反悔，而且門鎖會被換掉，無法進入，所有東西會被丟掉，叫被上訴人趕
　　快準備搬家，被上訴人只好在八月九日匆忙請朋友將必要物品搬離，嗣被上訴人
　　賃屋居住後，亦請上訴人前來與被上訴人及子女同住，惟上訴人不願意。事隔多
　　月，被上訴人始由鄰居朋友處得知上訴人仍住在原來的房子。九十年三月間，被
　　上訴人收到上訴人所寄存證信函，經詢問其律師，始得知上訴人之目的是要離婚
　　等語資為抗辯。
    （原審為上訴人敗訴之判決，上訴人提起上訴。）
二、上訴人主張兩造係夫妻，現未同居等情，有上訴人提出之戶籍謄本可按，且為被
    上訴人所不爭執，堪認為真正。
三、上訴人請求被上訴人應與其履行同居，被上訴人則謂非其不履行同居義務，並以
　　上開情詞置辯。經查：
１、按夫妻互負同居之義務。但有不能同居之正當理由者，不在此限，民法第一千零
    一條定有明文。又夫妻同居之義務係對等之義務，並非妻單方之義務，故夫自無
    濫用職權，任意指定住所要求妻必須無條件遵從前往同居之理（最高法院八十五
    年台上字第三九五號判決意旨參照）。
２、
(1)、被上訴人抗辯兩造原偕子女季家安、季家蒂共同居住於上訴人所有桃園縣龍潭鄉
　　○○村○○路○段三七八巷十一號五樓，嗣於八十九年七月間，上訴人多次警告
　　其已將房子賣掉，八十九年七月底左右，有自稱買主者兩次前來看房子，並催促
　　其儘快搬家，上訴人說要搬去與上訴人父母同住，惟上訴人父母房子很小，又打
　　牌、抽煙，只有一個房間給渠等使用，且與上訴人二哥二嫂同住，被上訴人認該
　　處不適宜小孩居住，而不同意搬去與上訴人父母同住。八十九年八月八日，上訴
　　人再次謂八月十日將有新屋主要搬進來，他已收對方訂金無法反悔，而且門鎖會
　　被換掉，將無法進入，所有東西會被丟掉，叫被上訴人趕快準備搬家，被上訴人
　　只好在八月九日匆忙請朋友將必要物品搬離，嗣被上訴人賃屋居住後，亦請上訴
　　人前來與被上訴人及子女同住，惟上訴人不願意。事隔多月，被上訴人始由鄰居
　　朋友處得知上訴人仍住在原來的房子等語。
(2)、查：
、上訴人九十一年一月二十九日所提書狀，謂「上訴人前因擬將桃園縣龍潭鄉○○
　　村○○路○段三七八巷十一號五樓出賣他人」等語。
、證人季林秀葉（上訴人之母）於原審證述「我現在和原告住在一起，原告和被告
　　原來住在龍潭路（鄉），後來因為房子有問題，原告就搬回來跟我一起住，被告
　　不願意搬回來，就自己搬走，原告是從去年八月間搬回來的。」等語（見原審卷
　　第二一頁）。
、上訴人於原審自陳「…我們原來住在龍潭鄉○○村○○路○段三七八巷十一號五
　　樓，被告在八十九年八月九日就先帶小孩離家，我就向警方申報人口失蹤，我拿
　　著那張協尋人口證明請我母親幫我去戶政事務所辦理將被告戶籍遷至萬大路，所
　　以被告戶籍地之所以會在萬大路不是他本人去辦的。」（見原審卷第二一、二二
　　頁）。於本院陳述「…結婚時住在楊梅鎮，…在民國八十七年五月間又搬到三七
    八巷十一號五樓，這是我自己的房子，後來我付不起貸款，所以我又搬到萬大路
    我父母的房子，戶口遷到我父母那邊，實際上我兩邊都有住。」，「（問房子到
    底有無賣出去？）景氣不好還沒賣掉，原來的買主看一看之後又反悔。」，「我
    二哥二嫂還沒有小孩，我父母家有四個房間，可以讓我們住。」，「（問：上訴
    人現在請求被上訴人在何處履行同居義務？）我父母家，我父母家有四十多坪，
    室內有三十六坪。我認為目前景氣不好，能省錢就省一點，不適合在外面租房子
    住。」（見本院卷第一八、一九頁）。
、依上所述，堪認被上訴人抗辯係因上訴人對其稱上訴人已將渠等原居住之龍潭鄉
　　○○村○○路○段三七八巷十一號五樓房屋出售，買方即將於八十九年八月十日
　　遷入，並更換門鎖，被上訴人因認上訴人父母住處不適宜小孩居住，乃於八十九
　　年八月九日攜子女遷出原居住之龍潭鄉○○村○○路○段三七八巷十一號五樓房
　　屋，又其事後知悉上訴人仍居住於上開中原路房屋乙節，應堪認為真正。
３、另查上訴人自陳系爭龍潭鄉高原村房屋並未賣掉，原來的買主看一看之後又反悔
　　，已如上述，則顯賣方（上訴人）並無應於八十九年八月十日交屋予買方之情，
　　而上訴人竟於八十九年八月八日向被上訴人稱買方將於同年八月十日遷入。且兩
　　造子女季家安（八十年三月十四日生）現於原學校就學中（此為上訴人所不爭執
　　），縱被上訴人於八十九年八月九日攜季家安、季家蒂離去龍潭鄉○○村○○路
　　○段三七八巷十一號五樓房屋時，未告知上訴人其去處，惟上訴人並非不得向季
　　家安就讀學校或被上訴人娘家查詢，上訴人竟向警方申報失蹤人口，並於八十九
　　年九月四日逕自將被上訴人及子女戶籍遷至上訴人父母住處。顯上訴人故意以不
　　實之事由，使被上訴人認知錯誤而偕子女離去兩造原共同生活之龍潭鄉○○村○
　　○路○段三七八巷十一號五樓住處；且上訴人明知被上訴人並非行方不明而向警
　　方申報失蹤人口，藉以將被上訴人之戶籍遷移至上訴人父母住處。
４、又上訴人於九十年三月二十七日所發存證信函內容為「台端（指被上訴人）與本
　　人結婚十年雙方戶籍均設在桃園縣楊梅鎮○○里○○鄰○○路一一六巷三之八六
　　號八樓且亦在此共同生活，詎料台端竟無故予民國八十九年八月九日偕兩女季家
　　安及季家蒂離家出走，渺無音訊，按民法第一千零一條之規定「夫妻互負同居義
　　務」，台端無正當理由竟率然拒絕與本人履行同居且偕女私自逃家，乃特以本函
　　函告台端請予文到七日內返家與本人履行同居且將兩女歸還戶籍地否則即依法訴
　　追絕不寬貸。」（見原審卷第七、八頁）。查本件被上訴人及季家安、季家蒂之
    戶籍係上訴人以不正當方法於八十九年九月四日遷至桃園縣楊梅鎮上訴人父母住
　　處。且被上訴人於八十九年八月九日係誤信上訴人所言同年八月十日將有買主搬
　　入龍潭鄉高原村房屋乃偕女離去高原村房屋，已如上述。是足堪認定上訴人所發
    存證信函內容與事實完全不符。
５、被上訴人抗辯其賃屋居住後，即邀上訴人前往與家人共同居住生活，上訴人對此
    並不爭執，僅謂「我認為目前景氣不好，能省錢就省一點，不適合在外面租房子
    住（參見本院卷第一九頁）。則堪認被上訴人並無拒絕與上訴人履行同居之意。
６、本件兩造原偕子女共同生活於上訴人所有之龍潭鄉○○村○○路○段三七八巷十
　　一號五樓房屋。上訴人故意以不實之事由，使被上訴人認知錯誤而偕子女離去上
　　開中原路房屋；且上訴人明知被上訴人並非行方不明而向警方申報失蹤人口，藉
　　以將被上訴人之戶籍遷移至上訴人父母住處。又上訴人於將兩造及子女戶籍遷移
　　至其父母楊梅住處後，本人仍於龍潭鄉○○路房屋居住，並拒絕被上訴人之請，
　　至被上訴人賃屋處，與被上訴人及子女共同生活，已如上述。乃上訴人卻持內容
　　不實之存證信函以為證據謂被上訴人偕女私自逃家，起訴請求被上訴人應至楊梅
　　鎮○○路一一六巷三六號八樓履行同居義務（見起訴狀），於九十一年一月二日
　　本院受命法官行準備程序時亦謂請求被上訴人至其父母家與上訴人履行同居義務
　　（見本院卷第十九頁）。雖上訴人於九十一年一月二十九日，本院行言詞辯論期
　　日提出書狀謂其前因擬將高原村中原路房屋出售他人，故於原審以戶籍地為主張
　　履行同居地，現因上開房屋買受人臨時變卦不願購買，現不擬再出售該屋，本件
　　履行同居地變更為龍潭鄉○○村○○路○段三七八巷十一號五樓云云。查上訴人
　　所有系爭龍潭鄉○○村○○路房屋於八十九年八月間即未出售他人，上訴人於原
　　審起訴請求被上訴人履行同居時及本院受命法官行準備程序（九十一年一月二日
　　）時，系爭房屋均由上訴人占有使用，惟上訴人於彼時，均主張請求被上訴人應
　　至其父母住處履行同居義務，至本院辯論期日始突謂因擬不再出售該屋，請求被
　　上訴人至龍潭鄉○○村○○路房屋同居，顯上訴人並無與被上訴人同居之真意，
　　上訴人係欲藉履行同居訴訟達其他目的。
　　上訴人先以不正當方法使被上訴人陷於未與其同居之情況，嗣復無與被上訴人同
　　居之真意，訴請被上訴人應與其履行同居義務。則被上訴人抗辯恐搬回中原路後
　　，上訴人隨時又要求其搬家，無保障等由，而拒絕與之在桃園縣楊梅鎮○○里○
　　○鄰○○路一一六巷三六號八樓或龍潭鄉○○村○○路○段三七八巷十一號五樓
　　同居，自堪認有正當理由。
７、從而，上訴人提起本件訴訟，請求被上訴人應與其履行同居，尚難認屬正當。
四、綜上所述，上訴人之主張為不可採，被上訴人之抗辯尚堪採信。從而，上訴人之
　　請求被上訴人應與其履行同居為無理由，應予駁回。原審為上訴人敗訴之判決，
　　理由雖有不同，結果並無二致，仍應予以維持。上訴意旨指摘原判決不當，求予
　　廢棄改判，為無理由，應予駁回。
五、本件事證已明，兩造其餘攻擊防禦方法，經核與本判決之結果不生影響，爰不一
　　一論述。
六、據上論結：本件上訴為無理由，依民事訴訟法第四百四十九條第二項、第七十八
　　條，判決如主文。
中　　　華　　　民　　　國　　九十一　　年　　　二　　　月　　　八　　　日
　　　　　　　　　　　　　　　　　臺灣高等法院民事第十一庭
　　　　　　　　　　　　　　　　　　　審判長法　官　吳　景　源
　　　　　　　　　　　　　　　　　　　　　　法　官　陳　金　圍
　　　　　　　　　　　　　　　　　　　　　　法　官　滕　允　潔
右正本係照原本作成。
如不服本判決，應於收受送達後二十日內向本院提出上訴書狀，其未表明上訴理由者
，應於提出上訴後二十日內向本院補提理由書狀（均須按他造當事人之人數附繕本）
上訴時應提出委任律師或具有律師資格之人之委任狀；委任有律師資格者，另應附具
律師及格證書及釋明委任人與受任人有民事訴訟法第四百六十六條之一第一項但書或
第二項（詳附註）所定關係之釋明文書影本。
中　　　華　　　民　　　國　　九十一　　年　　　二　　　月　　　八　　　日
　　　　　　　　　　　　　　　　　　　　　　書記官　邵　淑　津
附註：
民事訴訟法第四百六十六條之一（第一項、第二項）：
對於第二審判決上訴，上訴人應委任律師為訴訟代理人。但上訴人或其法定代理人具
有律師資格者，不在此限。
上訴人之配偶、三親等內之血親、二親等內之姻親，或上訴人為法人、中央或地方機
關時，其所屬專任人員具有律師資格並經法院認為適當者，亦得為第三審訴訟代理人
。
